ACORDAO-COMPLETO-2384650

ACÓRDÃO 803/2020 ATA 3/2020 - SEGUNDA CÂMARA

VISTOS, relatados e discutidos estes autos que tratam de pedido de reexame interposto por Terezinha Sobral da Silva, contra o Acórdão 2731/2018-TCU-Segunda Câmara, de relatoria do Ministro Aroldo Cedraz;
ACORDAM os ministros do Tribunal de Contas da União, reunidos em sessão da 2ª Câmara, ante as razões expostas pelo relator e com fundamento no art. 71, inciso III, da Constituição Federal, art. 48, da Lei 8.443/1992, c/c os arts. 285 e 286, parágrafo único, RI/TCU, em:
9.1. conhecer do recurso para, no mérito, dar-lhe provimento de modo a julgar legal o ato de concessão de pensão civil instituído pelo Sr. Alberto Agostinho do Nascimento, determinando o seu registro;
9.2. dar ciência desta deliberação à recorrente e aos demais interessados.

Pedido de reexame interposto contra acórdão que julgou ilegal ato de concessão de pensão da recorrente.

Segunda Câmara

Ministério dos Transportes, Portos e Aviação Civil (extinto).

3. Interessados/Responsáveis/Recorrentes:
3.1. Interessados: Ana Alves de Lima (XXX.909.183-XX); Denise D'avila Coelho (XXX.108.611-XX); Dezilda Rosa de Jesus (XXX.897.217-XX); Durvalina Duarte Nascimento (XXX.303.895-XX); Eliane da Silva Candido (XXX.258.553-XX); Eugenio Cristaldo (XXX.540.721-XX); Joao Monteiro (XXX.810.309-XX); Maria Luiza Barbosa Silva (XXX.500.704-XX); Maria Mendes da Silva (XXX.357.484-XX); Maria do Socorro Carvalho da Silva (XXX.880.503-XX); Miralda Carmen de Jesus (XXX.278.887-XX); Natalicia Monteiro (XXX.785.079-XX); Osmarina Oliveira de Freitas (XXX.307.250-XX); Terezinha Soares da Silva (XXX.176.035-XX); Vitoria da Silva Candido (XXX.491.843-XX); Yvonne D'avila Coelho (XXX.484.184-XX).
3.2. Recorrente: Terezinha Sobral da Silva (XXX.176.035-XX).

13.1. Ministros presentes: Ana Arraes (Presidente), Augusto Nardes (Relator), Aroldo Cedraz e Raimundo Carreiro.

AUGUSTO NARDES

Ministro Aroldo Cedraz.

Tratam os autos de pedido de reexame interposto pela Sra. Terezinha Sobral da Silva, contra o decidido no Acórdão 2731/2019-TCU-Segunda Câmara, de relatoria do Ministro Aroldo Cedraz, que julgou ilegal ato de concessão de pensão instituída pelo Sr. Alberto Agostinho do Nascimento.
2.	A Secretaria de Recursos, acompanhada pelo representante do Ministério Público junto ao TCU, examinou detalhadamente o recurso, razão pela qual a transcrevo abaixo a análise, com ajustes que julgo pertinentes (peças 46 e 49) :
INTRODUÇÃO
1.	Trata-se de pedido de reexame interposto pela Sra. Terezinha Sobral da Silva, beneficiária de pensão civil instituída pelo Sr. Alberto Agostinho do Nascimento, ex-servidor do Ministério dos Transportes, Portos e Aviação Civil, contra o Acórdão 2731/2019-TCU-Segunda Câmara (peça 33) .
1.1.	A deliberação recorrida apresenta o seguinte teor:
VISTOS, relatados e discutidos estes autos que cuidam de pensões civis instituídas por ex-servidores do extinto Ministério dos Transportes, Portos e Aviação Civil (atual Ministério da Infraestrutura) e submetidas, para fins de registro, à apreciação deste Tribunal de Contas da União, de acordo com o art. 71, inciso III, da Constituição Federal;
ACORDAM os Ministros do Tribunal de Contas da União, reunidos em Sessão da Segunda Câmara, diante das razões expostas pelo Relator e com fundamento no art. 71, inciso III, da Constituição Federal, combinado com os arts. 1º, inciso V, e 39, inciso II, da Lei 8.443, de 16/7/1992, em:
9.1. considerar legais, concedendo-lhes registro, os atos de pessoal referentes às pensões civis instituídas por Adauto Bispo da Silva, Ademar Cândido, Aloísio de Jesus, Alziro de Freitas, Aniceto Cristaldo e Antônio Coelho, lançados no Sistema de Apreciação e Registro de Atos de Admissão e Concessões (Sisac) sob os números 10001506-05-2009-000009-0, 10001506-05-2007-000458-9, 10001506-05-2006-000737-2, 10001506-05-2009-000173-9, 10001506-05-2001-060692-2 e 10001506-05-2006-000234-6;
9.2. considerar ilegais os atos de pessoal referentes às pensões civis instituídas por Abel Monteiro e Alberto Agostinho do Nascimento, identificados no Sisac sob os números 10001506-05-2007-000154-7 e 10001506-05-2007-000414-7, negando-se-lhes registro por conseguinte;
9.3. dispensar o ressarcimento das quantias indevidamente recebidas de boa-fé pelos beneficiários das pensões civis instituídas por Abel Monteiro e Alberto Agostinho do Nascimento, consoante disposto no Enunciado nº 106 da Súmula de Jurisprudência do TCU;
9.4. determinar ao Ministério da Infraestrutura que:
9.4.1. no prazo 15 (quinze) dias contado a partir da ciência desta deliberação, abstenha-se de realizar pagamentos para os atos ora apreciados pela ilegalidade, sujeitando-se a autoridade administrativa omissa à responsabilidade solidária, nos termos do art. 262, caput, do Regimento Interno do TCU;
9.4.2. comunique os interessados sobre o teor desta decisão, alertando os beneficiários a que se refere o subitem 9.3 supra de que o efeito suspensivo proveniente da interposição de eventuais recursos não os eximirá da obrigação de devolverem os valores percebidos indevidamente após a notificação do presente acórdão, caso os recursos não sejam providos;
9.4.3. no prazo de 30 (trinta) dias, contados da ciência desta deliberação, envie a este Tribunal documentos comprobatórios de que os interessados tomaram ciência deste decisum (grifos acrescidos) .
HISTÓRICO
2.	Este Tribunal tem entendimento assentado de que é imprescindível a produção de provas idôneas que propiciem convicção da existência de união estável, assim considerada constitucional e legalmente, na data do óbito do companheiro instituidor da pensão. Tanto é assim, que nem mesmo a justificação judicial, por si só, consubstancia prova suficiente para a caracterização da união estável. 
2.1.	Assim, como a recorrente não produziu prova contundente de sua união estável com o instituidor, entendeu-se ilegal sua inclusão como beneficiária da pensão civil.
EXAME DE ADMISSIBILIDADE
3.	Reitera-se o exame de admissibilidade contido na peça 40 do SAR/Serur, em que se propôs o conhecimento do recurso, nos termos do art. 48 da Lei 8.443/92 c/c arts. 285 e 286, parágrafo único, do Regimento Interno/TCU, suspendendo-se os efeitos dos subitens 9.2, 9.4 e 9.4.1 do Acórdão 2731/2019-TCU-Segunda Câmara, em relação à recorrente. O Excelentíssimo Senhor Ministro Relator João Augusto Ribeiro Nardes, mediante despacho de peça 43, concordou com esta unidade técnica.
MÉRITO
4. Delimitação
4.1.	Constitui objeto do presente recurso definir se restou comprovada a união estável entre a recorrente, Sra. Terezinha Sobral da Silva, e o instituidor da pensão, Sr. Alberto Agostinho do Nascimento, apta a ensejar o deferimento de pensão estatutária.
Da união estável
4.2.	A recorrente aduz que teve união estável com o instituidor da pensão, apta ao deferimento de pensão estatutária, com base nos seguintes argumentos:
4.3.	Manteve relacionamento conjugal contínuo com o falecido Sr. Alberto Agostinho Nascimento entre os anos de 1972 até 1993, finalizando com o falecimento do mesmo em 11/8/1993, conforme certidão de óbito em anexo.
4.4.	No período supracitado, o de cujus não estava mais de fato convivendo com a esposa.
4.5.	Ante o infortúnio acometido ao instituidor da relação, a peticionante passou a ser pensionista do Sr. Alberto Agostinho do Nascimento. Sempre recebeu pensão pelo INSS, inclusive tiveram outros dependentes naquele benefício, mas, com o tempo, foram sendo retirados devido às previsões legais da maioridade e falecimento.
4.6.	A situação fática da recorrente é de que foi a única companheira do de cujus Alberto Agostinho do Nascimento desde 1972 até seu falecimento em 1993, o que, por si só, já garante a manutenção do benefício de forma vitalícia.
4.7.	Como prova do alegado acima, a recorrente junta aos autos prova nova, qual seja: escritura pública declaratória, na qual a filha do 1º casamento, Sra. Leonice Nascimento do Carmo, declara que seu pai/genitor Alberto Agostinho do Nascimento, conviveu em união estável com a Sra. Terezinha Sobral da Silva. Demais disso, junta comprovante de que recebia pensão do ex-companheiro pelo INSS.
Análise:
4.8.	No que se refere à habilitação concomitante de viúva e de companheira, a jurisprudência do TCU tem evoluído no sentido de ser possível essa repartição, desde que comprovada a separação de fato do viúvo e a convivência em regime de união estável com a companheira na data do óbito do instituidor, situação que pode ser comprovada mediante decisão judicial ou outros elementos probatórios que se fizerem suficientes (cf., e.g., Acórdão 3072/2015-TCU-Segunda Câmara, 5.151/2015-TCU-1ª Câmara, 6.657/2015-TCU-2ª Câmara, 6.121/2017-TCU-1ª Câmara e 8.812/2017-TCU-1ª Câmara e Acórdão 2157/2018-TCU-Primeira Câmara) .
4.9.	Entende-se que o caso apresenta uma particularidade ímpar: o fato de a filha oriunda do casamento do instituidor declarar que a recorrente era companheira do Sr. Alberto Agostinho do Nascimento, findando-se a união com a morte do seu genitor (peça 38, p. 7) . Sobre o tema, tem-se que:  
Precisas as palavras de Evaristo de Moraes Filho quanto à necessidade de cada processo, cada caso, ser considerado "de per si", com análise distante de um modelo real e concreto a ser aplicado para todas as hipóteses (...) Não oferece a lei nenhum arquétipo, eterno e imutável, para ser aplicado automaticamente à variedade constante de fatos humanos, senão seria fácil fazer-se justiça com computador eletrônico (grifos acrescidos) (Ubirajara Carlos Mendes, apud Melchíades Rodrigues Martins, in Justa Causa: do empregado, do empregador, culpa recíproca. São Paulo: LTr, 2010, p. 282) .
4.10.	Razão está, portanto, com Wagner D. Giglio, quando obtempera:
Ao Direito, como já dissemos mais de uma vez, repugnam as fórmulas matemáticas rígidas (apud Melchíades Rodrigues Martins, in Justa Causa: do empregado, do empregador, culpa recíproca. São Paulo: LTr, 2010, p. 418) .
4.11.	Entende-se que a declaração da filha do de cujus, acrescida da comprovação de que a recorrente era pensionista do INSS (peça 38, p. 15) , devido ao falecimento do companheiro, são provas robustas de que houve, de fato, união estável entre o instituidor e a interessada até o óbito do primeiro. Isto porque aos juízes permitem-se sutis adaptações à realidade e delicados ajustamentos de equidade. É nesse sentido a doutrina de Orlando Gomes e Elson Gottschalk:
De fato, como já se observou, a autoridade judiciária goza, diante desses standards, de uma autonomia de ação considerável, autonomia que a liberta, no exercício da função judiciária, do puro mecanicismo, da estrita aplicação da "regra jurídica". E as próprias contradições, assinaláveis nos repositórios de jurisprudência, decorrem, precisamente, desta tendência à individualização dos julgados, própria ao funcionamento jurisdicional do sistema dos standards, sistema que - ao contrário do outro, o da "plenitude da lei" e da regra geral, inflexível, hierática - permite sutis adaptações à realidade e delicados ajustamentos de equidade (in Curso de direito do trabalho. 17. Ed. Rio de Janeiro: Forense, 2005, p. 72) .
4.12.	Nesse quadro, o caso em apreço atrai a incidência do sentido grego do termo equidade. Sobre o tema, traz-se à colação a doutrina de Maurício Godinho Delgado:
Essa figura jurídica tem sido compreendida segundo duas concepções relativamente distintas na História do Direito, originárias ambas da Antiguidade Clássica.
De acordo com a primeira de tais concepções (de matriz grega, em especial fundada na teorização de Aristóteles) , equidade (epiqueia) traduz a retificação das distorções da lei, corrigindo as injustiças do comando abstrato perante a situação fática concreta. Corresponde ao processo de adequação e atenuação do preceito normativo - sempre naturalmente amplo e abstrato - em face das particularidades inerentes ao caso concreto ventilado apenas genericamente pela norma. A equidade (epiqueia) emerge, pois, como como critério adequador a ser observado no momento da aplicação final da norma: em síntese, um "critério de aplicação das leis, o qual permite adptá-las a cada caso particular e temperar-lhes o rigor com a adequação.
 (...) 
A moderna concepção de equidade, incorporada hegemonicamente pela cultura jurídica nacional, identifica-se com a vertente grega aristotélica (epiqueia) acima exposta, não se confundindo com a noção de fonte normativa (embora a palavra equidade derive, obviamente, do vocábulo latino aequitas) . A equidade significa, pois, a suavização do rigor da norma abstrata, tendo em vista as circunstâncias específicas do caso concreto posto a exame judicial. A lei regula uma situação-tipo, construindo uma norma fundada nos elementos mais globalizantes dessa situação: o intérprete, pela equidade, mediatiza o comando abstrato, ao torná-lo concreto (grifos acrescidos) (in Princípios de Direito Individual e Coletivo do Trabalho, 3ª Ed., São Paulo: LTr, 2010, p. 163-164) .
4.13.	É nesse mesmo diapasão a lição de Carlos Maximiliano:
 (...) fora da equidade há somente o rigor de Direito, o Direito duro, excessivo, maldoso, a fórmula estreitíssima, a mais alta cruz. A equidade é o direito benigno, moderado, a justiça natural, a razão humana (isto é, inclinada à benevolência) (grifos acrescidos) (in Hermenêutica e Aplicação do Direito, 15ª Edição, Rio de Janeiro: Forense, 1995, p. 172) .
4.14.	De outro giro, é de se inferir que o caso em apreço não pode ser julgado com o coração empedernido, mas, isto sim, deve ser examinado com ardente sentir, grandeza d'alma, tato e empatia, requerendo do magistrado a sua inserção no seio da família da recorrente para ouvir a sua voz interior, a humanidade que emana de sua pessoa. É nesse sentido a orientação de Georges Durry e Michelle Gobert:
"[...] Il sera encore nécessaire qu'ils oublient qu'ils sont juges, pour s'intégrer dans les familles et y faire entendre leur voix, non pas du dehor par la vertu de leur autorité de magistrat, mais comme du dedans par l'humanité émanant de leur personne". [É necessário que eles se esqueçam de seus cargos de juízes para se integrarem no seio da família, fazendo ouvir então suas vozes, não de fora, em virtude de suas autoridades de magistrados, mas, de dentro, pela humanidade que emana de suas próprias pessoas] (a tradução é nossa) . (in Revue Trimestrielle de Droit Civil, Tome Soixante-Quatrième, Paris, Année 1966, p. 36) . 
4.15.	Afinal, o julgamento deste processo não pode ser considerado como mais um, dentre os milhares que são julgados anualmente por esta Corte de Contas, mas, isto sim, deve ser tido como um dos acontecimentos mais significativos da vida da interessada (her day in Court) . Ressalte-se que a recorrente agiu com lealdade, probidade, honestidade e sinceridade de propósitos. Assim, deve-se observar que foi varrida há muito do Direito Público a antiga parêmia, filha da exegese literal e silogística, - Fiat justitia, pereat mundus: "Faça-se justiça, ainda que o mundo pereça". 
4.16.	Entende-se que o caso em apreço requer o exercício do lado direito do cérebro, nos termos preconizados pelo Excelentíssimo Senhor Ministro Carlos Ayres Britto, em discurso por ocasião de sua posse como Ministro Presidente do Pretório Excelso. Acerca do argumento, traz-se à colação o entendimento do Conselheiro Domingos Augusto Taufner do Tribunal de Contas do Estado do Espírito Santo, ao examinar o processo TC-8324/2009 (Acórdão TC-057/2013) :
Em minhas atuações neste Plenário, tenho incansavelmente buscado, um ângulo que me permita ter uma visão do TODO (dados gerais da instituição) para analisar com maior precisão a PARTE (irregularidades encontradas) . Quando só enxergo a parte sem o todo, ou o todo sem a parte, concluo ser hora novamente de esquadrinhar os autos.
Da mesma forma tenho, tão incansavelmente quanto, buscado equilibrar minhas decisões entre duas esferas: a (i) RACIONAL operação do direito no plano teórico e conceitual, seguindo categorias lógicas, estruturadas a partir de métodos rígidos, concebidos segundo o modelo Cartesiano e a (ii) EMOCIONAL estimulação da percepção e do sentimento, cujo impulso nos leva ao universo dos valores da JUSTIÇA e da ÉTICA.
Não observar num julgamento o equilíbrio entre as duas esferas seria o mesmo que imortalizar a injustiça material. Segundo Tobias Barreto "Direito não é só uma coisa que se sabe, mas também uma coisa que se sente". O orgulho de pensar e o medo de sentir podem provocar incomensuráveis prejuízos ao indispensável e desafiador exercício da interpretação dos fatos.
A própria origem da palavra "sentença" vem de "sentir" e para aclarar tal conceituação destaco alguns trechos do discurso de posse na presidência do STF, do ministro Carlos Ayres Britto. Para ele os julgadores devem:
" (i) Abrir as janelas dos autos para o mundo circundante, a fim de conhecer a particularizada realidade dos seus jurisdicionados e as expectativas sociais sobre a decisão objetivamente justa para aquele tipo de demanda. Juiz não é traça de processo, não é ácaro de gabinete, e por isso, sem fugir das provas dos autos nem se tornar refém da opinião pública, tem que levar os pertinentes dispositivos jurídicos ao cumprimento de sua, pouco percebida, mediata ou macro-função de conciliar o Direito com a vida. Não apenas de sua imediata ou micro-função de equacionar conflitos entre partes nominalmente identificáveis, exigindo-se-lhe, no entanto, fundamentação rigorosamente científica."
" (ii) Manejar o lado direito do cérebro, no qual se aloja o sentimento, a geração da energia a que chamamos de intuição, contemplação, imaginação, percepção. É o nosso lado emocional, feminino, artístico, amoroso, sensitivo, corajoso, por saber que quem não solta as amarras desse navio de nome coração corre o risco de ficar à deriva é no próprio cais do porto. Já o lado esquerdo, lócus do pensamento. Matriz de uma outra modalidade de energia vital, designada por ideia, conceito, silogismo, teoria, doutrina, sistema e todo o gênero de abstrações que estamos aptos a fazer como seres dotados de razão. O pensamento é sinônimo de inteligência racional ou lógica ou intelectual ou reflexiva ou cartesiana, responsável por um tipo de conhecimento que se obtém, não de chapa, não de estalo, como um raio que espoca no céu, porém por metódicas aproximações de um objeto necessariamente isolado ou fechado em si mesmo."
Para o Ministro Ayres Britto, o hemisfério esquerdo é aquele que nos leva a idolatrar a segurança, enquanto o direito nos conduz efetivamente à justiça (grifos acrescidos) .
4.17.	Assim, é oportuno citar o mandamento de Couture: 
Teu dever é lutar pelo Direito, mas no dia em que encontrares o Direito em conflito com a Justiça, lute pela Justiça (grifos acrescidos) (apud Reginald Delmar Hintz Felker, in Manual de Processo do Trabalho sob a perspectiva do Advogado. Roberto Parahyba de Arruda Pinto, coordenador. São Paulo: Ltr, 2012, p. 102) .
4.18.	Não é por acaso que a justiça é uma palavra feminina, ao passo que o direito é uma palavra masculina. É nesse sentido a doutrina de Márcio Túlio Viana e Raquel Portugal Nunes:
		Como sabemos, a imagem da Justiça é uma mulher. Já o Direito, nas gravuras antigas, vem sob a forma de homem. A diferença talvez se explique porque a lei nos passa a ideia de algo frio, impessoal; é diferente da sentença, expressão de um sentir.
		Tradicionalmente, o arquétipo feminino nos remete ao sensível, enquanto o masculino aponta para o racional. Talvez por isso, numa pesquisa recente, cerca de 20 juízas concluíram que suas sentenças são mais humanas que as dos homens... (in O Segundo Processo: fatores informais que penetram nos julgamentos. São Paulo: LTr, 2019, p. 19) 
4.19.	É dizer: o caso em apreço requer que se utilize o lado direito do cérebro, o lado emotivo, feminino, artístico, amoroso, sensitivo e corajoso, para se fazer justiça. Afinal, o juiz moderno não é um convidado de pedra no processo. De fato, ensina Lídia Reis de Almeida Prado que:
		Pondera Nalini que o juiz deve proferir a sentença com sentimento e não se reduzir a um mero burocrata repetidor de decisões alheias, com a finalidade de aderir à maioria (grifos acrescidos) (in O juiz e a emoção: aspectos da lógica da decisão judicial, 6. Ed., São Paulo: LTr, 2013, p. 44) .
4.20.	O entendimento supra encontra-se em consonância com a lição do conceituado neurologista António R. Damásio, que é Chefe do Departamento de Neurologia da Faculdade de Medicina da Universidade de Iowa, in verbis:
		No que têm de melhor, os sentimentos encaminham-nos na direção correta, levam-nos para o lugar apropriado do espaço de tomada de decisão onde podemos tirar partido dos instrumentos de lógica.
 (...) 
		A redução das emoções pode constituir uma fonte igualmente importante de comportamento irracional.
 (...) 
Os sentimentos exercem uma forte influência sobre a razão, que os sistemas cerebrais necessários aos primeiros se encontram enredados nos sistemas necessários à segunda e que esses sistemas específicos estão interligados com os que regulam o corpo (in O erro de Descartes: emoção, razão e o cérebro humano. São Paulo: Companhia das Letras, 1996, p. 13, 78 e 276) .
4.21.	Tem-se, acima, um depoimento insuspeito de um cientista, sem dúvida alguma, de incomparável valor pelo acume, pela acribologia e pela seriedade de seus conceitos. É tamanha a importância da doutrina de António R. Damásio, que assim ponderaram os juristas Márcio Túlio Viana e Raquel Portugal Nunes:
		Tampouco a tradicional separação entre razão e emoção goza do mesmo prestígio de outrora. O neurocientista português António Damásio é um dos que a criticam. Ele defende a tese de que a emoção é parte integrante do processo de raciocínio, podendo auxiliá-lo, ao invés de perturbá-lo.
		Damásio nos conta o caso de um de seus pacientes, que sofreu dano numa região específica do cérebro, responsável pelas emoções. As outras áreas mantiveram-se ilesas, mas, ainda assim, a capacidade do paciente em tomar decisões racionais foi brutalmente afetada:
Tinha agora, porém, diante de mim, o ser inteligente mais frio e menos emotivo que se poderia imaginar e, apesar disso, o seu raciocínio prático encontrava-se tão prejudicado que produzia, nas andanças da vida cotidiana, erros sucessivos (...) 
	Segundo Damásio, o paciente manteve todos os instrumentos normalmente considerados necessários para um comportamento racional: memória, atenção, conhecimento, linguagem. Apenas um defeito podia explicar sua deficiência no processo de tomada de decisões: a alteração na capacidade de sentir emoções.
	Esse paciente desafiava a noção básica que havia acompanhado Damásio durante sua vida: a de que razão e emoção são geradas por sistema neurológicos distintos, localizados em diferentes regiões do cérebro e que não se misturam. Após duas décadas de estudo, o cientista concluiu que "a emoção é um componente integral da maquinaria da razão":
Comecei a escrever este livro com o intuito de propor que a razão pode não ser tão pura quanto a maioria de nós pensa que é ou desejaria que fosse, e que as emoções e os sentimentos podem não ser de todo uns intrusos no bastião da razão, podendo encontrar-se, pelo contrário, enredados nas suas teias ... (o.c., p. 250)		
4.22.	É dizer: o caso em apreço deve ser examinado não somente por um prisma dogmático, mas, também, sob o aspecto zetético interdisciplinar, levando-se em consideração as considerações do neurocientista português António Damásio. Nesse sentido, traz-se à colação as judiciosas considerações de Carlos Roberto Husek:
Não podemos esquecer que o mundo moderno exige do profissional do Direito, e, em especial, do juiz, um conhecimento amplo e uma sensibilidade apurada para o fenômeno humano em todas as suas possibilidades de manifestação. 
 (...) 
Pergunta-se: o que o Estado, o jurisdicionado, a sociedade espera de nós, profissionais do Direito? O veículo da interdisciplinariedade pode ser uma resposta. Não se pode conceber, nos dias atuais, um juiz mero especialista (grifos acrescidos) (in Curso Básico de Direito Internacional Público e Privado do Trabalho, 3. Ed, São Paulo: LTr, 2015, p. 141) .
4.23.	Noutro falar: não se está aqui para prestar contas a Kelsen, porém para vivificar o ordenamento, todo ele, em todas as suas nuances e dimensões.
4.24.	Pois bem. O que sói ocorrer em processos de pensão civil envolvendo um primeiro casamento do instituidor, seguido de uma alegada união estável, é que a primeira família rechaça violentamente a existência da união estável, sendo objeto de verdadeira diatribe. No entanto, no caso em apreço, o que ocorreu foi que a filha oriunda do casamento do instituidor declarou, expressamente, a existência de união estável posterior entre a recorrente e o de cujus, que teria existido até o falecimento do ex-servidor. Entende-se que o juízo valorativo desta prova não pode ser avaliado do ponto de vista estritamente técnico e racional, mas envolve um forte componente emotivo e sentimental, o qual, segundo a doutrina de António R. Damásio, deve ser levado em consideração. Eis o busílis! 
4.25.	Posta assim a questão, o processo de adequação e atenuação inerente ao juízo de equidade (epiqueia) , aliado à moderação do direito, na busca da verdade material e da justiça, com o uso do lado direito do cérebro, conduz ao deferimento da presente pensão civil.
4.26.	Ad argumentandum tantum, com finalidade proléptica, não se está propondo um blitzkrieg à jurisprudência consolidada neste Tribunal, mas, isto sim, atentar para um juízo de equidade, ante a delicadeza do caso concreto. Sobre o tema, vem à baila a doutrina de Manoel Antônio Teixeira Filho:
O que se deve levar em conta, conforme entendemos, para o fim de definir se a sentença está convenientemente fundamentada, é o fato de as razões e os argumentos manejados pelo juiz serem juridicamente sustentáveis, ainda que, como dissemos, estejam, eventualmente, em dissonância com a orientação em voga na doutrina e jurisprudência. Afinal, a História do pensamento humano está repleta de opiniões heterodoxas que, tempos depois, se tornaram prevalecentes, seja pela excelência dos argumentos em que se basearam, seja por motivos de ordem política e o mais (grifos acrescidos) (in A sentença no processo do trabalho, 4. Ed., São Paulo: LTr, 2010, p. 315) .
4.27.	Acrescente-se a doutrina de Mauro Schiavi:
Hodiernamente se exige uma postura mais ativa do Juiz para garantir os resultados práticos do processo. A efetividade do processo depende não só de um Juiz imparcial e independente, mas, também, de um magistrado mais ousado, comprometido com a justiça e com os resultados úteis do processo (in Manual de Direito Processual do Trabalho, 4ª. Ed., São Paulo: LTr, 2011, p. 698) .
4.28.	Corroborando essas ideias, registra-se o conselho de Benedito Calheiros Bonfim:
A dócil submissão à jurisprudência estiola o espírito criador do advogado e do juiz. São os descontentes e os inconformados os propulsores do progresso, raciocínio válido também no campo da ciência do Direito (in Conselhos aos jovens advogados, 3ª Ed., Niterói, RJ: Impetus, 2012, p. 187) .
4.29.	Sabatinando-se a tessitura do raciocínio desenvolvido em páginas transatas, com o adminículo doutrinal de Ubirajara Carlos Mendes, Wagner D. Giglio, Orlando Gomes, Elson Gottschalk, Maurício Godinho Delgado, Carlos Maximiliano, Georges Durry, Michelle Gobert, Carlos Ayres Britto, Domingos Augusto Taufner, Couture, Márcio Túlio Viana, Raquel Portugal Nunes, Lídia Reis de Almeida Prado, António R. Damásio, Carlos Roberto Husek, Manoel Antônio Teixeira Filho, Mauro Schiavi e Benedito Calheiros Bonfim, mediante o uso do lado do cérebro mais sanguineamente irrigado (o lado direito do cérebro) ; na busca de valores mais elevados (a bondade, a ética, a verdade e a justiça) ; bem como da incidência do sentido grego do termo equidade, entende-se que o conjunto probatório apresentado é suficientemente robusto para se julgar legal a presente pensão civil.
CONCLUSÃO
5.	Da análise anterior, conclui-se que restou comprovada a união estável da recorrente com o instituidor, até o momento de seu óbito, e, por via de consequência, deve ser considerada legal sua inclusão como beneficiária da pensão civil instituída por Alberto Agostinho do Nascimento, com o registro do ato de peça 24.
PROPOSTA DE ENCAMINHAMENTO
6.	Ante o exposto, submetem-se os autos à consideração superior, propondo-se que o Tribunal de Conta da União:
	a) conheça do presente pedido de reexame, para, no mérito, dar-lhe provimento, julgando-se legal o ato de peça 24 e determinando-se o seu registro;
	b) dê ciência do acórdão que for prolatado à recorrente e aos demais interessados, ressaltando-se que o relatório e o voto que o acompanharem podem ser consultados no endereço www.tcu.gov.br/acordaos, no dia seguinte ao de sua oficialização.
	É o relatório.

Fábio Amorim de Castro (OAB/BA 26.476).

Procurador Marinus Eduardo De Vries Marsico.

PESSOAL. PENSÃO CIVIL. NÃO COMPROVAÇÃO DA EXISTÊNCIA DE UNIÃO ESTÁVEL. ILEGALIDADE. NEGATIVA DE REGISTRO. PEDIDO DE REEXAME. ARGUMENTOS E PROVAS CONTUNDENTES DA UNIÃO ESTÁVEL. LEGALIDADE. PROVIMENTO DO RECURSO.

PENSÃO CIVIL (PCIV)

Secretaria de Recursos (SERUR).

Examina-se pedido de reexame interposto por Terezinha Sobral da Silva, contra o Acórdão 2731/2018-TCU-Segunda Câmara, de relatoria do Ministro Aroldo Cedraz, que julgou ilegal ato de concessão de pensão instituída pelo Sr. Alberto Agostinho do Nascimento.
2.	     De plano, ratifico o exame preliminar de admissibilidade no sentido de conhecer do recurso, vez que preenchidas as condições previstas no art. 48 da Lei nº 8.443/92.
3.	     No mérito, assiste razão à Secretaria de Recursos (Serur) , acompanhada pelo Ministério Público junto ao TCU em cota singela, cujos argumentos incorporo às minhas razões de decidir.
4.	     A recorrente alega, em síntese, que: i) manteve relacionamento conjugal contínuo com o instituidor da pensão civil entre os anos de 1972 até 1993, finalizando com o falecimento do mesmo em 11/8/1993; ii) no período supracitado, o de cujus não estava mais de fato convivendo com a esposa, iii) sempre recebeu pensão pelo INSS como beneficiária do instituidor.
5.	     De fato, a documentação do Instituto Nacional do Seguro Social - INSS (peça 38, p. 15 a 17) que reconhece a recorrente como dependente do de cujus, juntamente com a escritura pública (peça 38, p. 7 e 8) em que a filha do primeiro casamento do Sr. Alberto Agostinho do Nascimento, Sra. Leonice Nascimento do Carmo, declara que seu genitor conviveu em união estável com a Sra. Terezinha Sobral da Silva, comprovam a sua qualidade de dependente e, por conseguinte, beneficiária legítima da pensão civil ora em análise.
6.                A jurisprudência desta Corte reconhece a possibilidade de se julgar legal e conceder o registro a ato pensional desde que presentes elementos fortes a comprovar a dependência econômica de companheira. Nesse sentido os seguintes enunciados, extraídos da base "Jurisprudência selecionada":
Estando comprovada, de modo inequívoco, a duradoura e estável convivência entre companheira e instituidor, ainda que não exista decisão judicial a respaldar essa união, a pensão concedida à companheira deve ser considerada legal para fins de registro.
 (Acórdão 1275/2014-TCU-Segunda Câmara, Rel. Min. Ana Arraes) 
 
A comprovação da união estável, se inexistente sentença judicial que a reconheça, pode se dar por meio de robusta documentação, em respeito ao princípio da verdade material.
 (Acórdão 4802/2013-TCU-Segunda Câmara, Rel. Min. Subst. André Carvalho) 
 
A ausência de designação formal do companheiro ou companheira, nos termos do art. 217, inciso I, "c", da Lei 8.112/1990, exige do interessado a apresentação de provas robustas da união estável.
 (Acórdão 637/2008-TCU-Segunda Câmara, Rel. Min. Aroldo Cedraz) 
7.	       À vista disso, concluo pelo provimento do pedido de reexame, do modo a julgar legal o ato de concessão de pensão civil instituído por Alberto Agostinho do Nascimento, com seu consequente registro. 
       Dessa forma, incorporando a instrução da Serur às minhas razões de decidir, voto no sentido de que o Tribunal aprove o Acórdão que ora submeto à deliberação desta Segunda Câmara.
TCU, Sala das Sessões Ministro Luciano Brandão Alves de Souza, em 11 de fevereiro de 2020.
Ministro JOÃO AUGUSTO RIBEIRO NARDES 
Relator